臺灣高等法院民事裁定　　　　　　　　 100年度抗字第1211號
抗　告　人　新生資產管理股份有限公司
法定代理人　陳清祥
上列抗告人因與相對人何佳玲間聲明異議事件，對於中華民國
100年6月30日臺灣板橋地方法院100年度事聲字第166號所為裁定
提起抗告，本院裁定如下：
    主  文
抗告駁回。
抗告費用由抗告人負擔。
    理  由
一、抗告人在原法院聲明異議及抗告意旨略以：相對人於民國（
    下同）85年10月3日及同年10月15日，連同借款人何炎元（
    即相對人之父）及其餘連帶保證人詹寶英（即相對人之母）
    、何維揚（現更名為何凡，為相對人之大哥）及何詹森（即
    相對人之二哥）等5人（以下合稱何炎元等5人），向抗告人
    之前手大眾商業銀行股份有限公司（下稱大眾銀行）借款新
    臺幣（下同）2,000萬元。相對人於借據（下稱系爭借據）
    上記載其地址為：「臺北縣板橋區○○街25號2樓」，係何
    炎元、詹寶英及何維揚之戶籍地，又依授信約定書（下稱系
    爭授信約定書）第3條約定：「立約人之住所如有變更，應
    即以書面通知貴行，如未為通知，貴行將有關文書於向本約
    定書所載立約人最後通知貴行之住所發出後，經通常之郵遞
    期間即視為到達」，另第8條約定：「…有虛偽不實之處，
    依經貴行通知，即視為違約」，是相對人雖主張其已於88年
    1月20日將戶籍遷至「臺北縣汐止市○○路142號16樓」，然
    依契約精神，相對人負有將其住所變更告知大眾銀行之義務
    ，相對人既未盡此通知義務，大眾銀行以相對人於借據上所
    載地址向原法院聲請核發支付命令並為送達，且經其同居人
    何維揚代收，於法並無不符。又大眾銀行於91年間向原法院
    聲請對何炎元等5人之財產實施強制執行，經受償部分債權
    ，抗告人亦於99年11月17日向臺灣士林地方法院（下稱士林
    地院）聲請對何炎元等5人之財產實施強制執行，足見相對
    人自始即明瞭本件債務，且於上開執行程序均未提出異議，
    其復聲請撤銷上開支付命令之確定證明書，顯係為逃避債務
    ，不應准許等語。
二、按債務人對於支付命令之全部或一部，得於送達後二十日之
    不變期間內，不附理由向發命令之法院提出異議；又債務人
    對於支付命令未於法定期間合法提出異議者，支付命令與確
    定判決有同一之效力，民事訴訟法第516條第1項、第521條
    第1項分別定有明文。依此規定，支付命令須經合法送達債
    務人，始得據以起算債務人提出異議之二十日不變期間，並
    據以發生與確定判決同一之效力。倘支付命令未經合法送達
    債務人，而法院誤認未確定之支付命令為確定，依聲請付與
    確定證明書者，仍不生該支付命令已確定之效力。經查：
  (一)大眾銀行於90年6月15日，以何炎元邀同詹寶英、何維揚、
    何詹森及相對人為連帶保證人，於85年10月間向大眾銀行借
    款2,000萬元，因屆期未依約清償，尚欠本金19,378,536元
    及利息、違約金等情為由，向原法院聲請對何炎元等5人核
    發支付命令，經原法院以90年度促字第34209號核發支付命
    令（下稱系爭支付命令），並依大眾銀行所載地址：「臺北
    縣板橋市○○街25號2樓」向何炎元等5人送達，而該地址遭
    不詳姓名之人刪改為：「臺北縣板橋市7支273信箱」後，經
    郵局依該址送達，由何維揚於90年7月10日分別以本人及同
    居人之身分收受，並經原法院於90年8月12日核發支付命令
    確定證明書（下稱系爭確定證明書）予大眾銀行，此有送達
    證書及系爭確定證明書可稽（見原法院90年度促字第34209
    號卷第13至17、39頁）。大眾銀行即以系爭支付命令為執行
    名義，向原法院聲請對何炎元等5人之財產實施強制執行，
    經原法院以91年度執字第459號受理，因執行結果未獲全部
    清償，原法院乃核發債權憑證予大眾銀行。嗣大眾銀行於91
    年12月10日將其對何炎元等5人之債權讓與抗告人，經抗告
    人於92年10月18日為債權讓與之公告後，抗告人復持上開債
    權憑證為執行名義，向士林地院聲請對相對人之財產為強制
    執行，由該院以99年度司執字第57580號受理，亦有債權憑
    證、公告、讓渡書及執行命令可稽（見同上卷第49、50、58
    至59、60至63頁）。相對人於100年1月24日向原法院聲請閱
    覽系爭支付命令卷宗，並於同年3月18日向原法院聲請撤銷
    系爭確定證明書，經原法院書記官於同年4月18日為撤銷系
    爭確定證明書關於相對人部分之處分（見同上卷41頁）。
  (二)按送達於住居所、事務所或營業所不獲會晤應受送達人者，
    得將文書付與有辨別事理能力之同居人或受僱人，為民事訴
    訟法第137條第1項所明定。依此規定，送達文書以應受送達
    人之住居所、事務所或營業所為送達處所，必已依法送達於
    上開處所而不獲會晤應受送達人，始得將文書付與有辨別事
    理能力之同居人或受僱人，倘未依法送達於應受送達人之住
    居所、事務所或營業所，而將文書付與他人代收者，尚不生
    送達之效力。查相對人原設籍「臺北縣板橋市○○街25號2
    樓」，於88年1月30日將戶籍遷入「臺北縣汐止市○○路142
    號16樓」，又於90年7月9日遷至「新竹市○區○○路250巷
    50號4樓」，復於同年12月19日遷入「臺北縣汐止市○○路
    142號16樓」，此有戶口名簿及戶籍謄本可憑（見原法院90
    年度促字第34209號卷第31、37至38頁），足見相對人於原
    法院90年7月10日送達系爭支付命令時，並未居住於「臺北
    縣板橋市○○街25號2樓」，此外，亦無任何證據可資證明
    相對人有以「臺北縣板橋市7支273信箱」為其應受送達處所
    ，故原法院依「臺北縣板橋市○○街25號2樓」、「臺北縣
    板橋市7支273信箱」向相對人送達系爭支付命令，難認已發
    生合法送達之效力。
  (三)抗告人雖主張相對人於系爭借據上記載之住所為「臺北縣板
    橋市○○街25號2樓」，此亦為相對人之父母及兄長即何炎
    元、詹寶英及何維揚之戶籍地，而相對人既違反變更住所之
    通知義務，抗告人之前手即大眾銀行以上開地址向法院聲請
    核發系爭支付命令，應無不符；又何炎元等5人係家族關係
    ，故將上開地址視為相對人之住所，並將何維揚視為相對人
    之同居人，亦無不當等語。惟查相對人簽立系爭借據時，固
    記載住址為：「臺北縣板橋市○○街25號2樓」（見原法院
    90年度促字第34209號卷第56頁）；又系爭授信約定書第3條
    固約定：「立約人之住所如有變更，應即以書面通知貴行，
    如未為通知，貴行將有關文書於向本約定書所載立約人最後
    通知貴行之住所發出後，經通常之郵遞期間即視為到達」（
    見同上卷第57頁），然此約定之效力，應僅限於大眾銀行或
    抗告人對借款人所為相關文書之送達；而法院向當事人送達
    訴訟文書，則應悉依民事訴訟法相關規定為之，不受當事人
    間約定之拘束。又相對人原設籍於「臺北縣板橋市○○街25
    號2樓」，於88年1月30日遷至「臺北縣汐止市○○路142號
    16樓」，已如前述；而何維揚於84年3月6日遷入「臺北縣板
    橋市○○街25號2樓」，迄於94年12月2日經核准逕為住址變
    更登記為：「臺北縣板橋市○○路6號」（即臺北縣板橋市
    戶政事務所地址），此有戶籍謄本可稽（見同上卷第52頁）
    ，是相對人與何維揚於90年7月10日並未設籍於同一住所，
    而抗告人復無法舉證證明何維揚於90年7月10日係與相對人
    在同一處所共同生活，則抗告人徒以相對人與何維揚於簽立
    系爭借據時均設籍於「臺北縣板橋市○○街25號2樓」，且
    何維揚係相對人之胞兄，即認何維揚於90年7月10日為相對
    人之同居人，而有代相對人收受系爭支付命令之權限云云，
    自屬無據，而不足取。
  (四)抗告人雖又主張相對人於法院依大眾銀行及抗告人之聲請實
    施強制執行程序中，均未提出異議，足見相對人自始知悉本
    件債務，且因其行蹤飄忽不定，而委任其兄長何維揚代為收
    受系爭支付命令等語。惟查相對人縱曾多次遷移住所，惟法
    院就系爭支付命令仍應依民事訴訟法相關規定向相對人送達
    ，始生合法送達之效力。又相對人於上開強制執行程序中縱
    未提出異議，然並不因此發生使系爭支付命令合法送達相對
    人之效力。是抗告人所為此部分之主張，亦不足取。
三、綜上所述，系爭支付命令既未經合法送達相對人，對相對人
    自不生確定之效力，是原法院所核發系爭確定證明書關於相
    對人部分自屬有誤。從而，原法院書記官就此部分為撤銷之
    處分，核無不合。抗告人就此部分所為聲明異議，為無理由
    ，是原裁定維持原法院司法事務官所為駁回抗告人異議之裁
    定，核無違誤，抗告意旨猶執前詞指摘原裁定為不當，聲明
    廢棄，為無理由，應予駁回。爰裁定如主文。
中    華    民    國  100    年    9    月    2     日
                    民事第四庭
                        審判長法  官  張劍男
                              法  官  陳靜芬
                              法  官  彭昭芬
正本係照原本作成。
本裁定除以適用法規顯有錯誤為理由外，不得再抗告。如提起再
抗告，應於收受後10日內委任律師為代理人向本院提出再抗告狀
。並繳納再抗告費新台幣１千元。
中    華    民    國   100    年    9     月    2     日
                              書記官  丁華平